【裁判字號】    98,再抗更(一),1
【裁判日期】    980701
【裁判案由】    強制執行
【裁判全文】
臺灣高等法院民事裁定               98年度再抗更(一)字第1號
再審聲請人    丙○○○○○律師事務所即乙○○
再審相對人    美商優尼康赫斯國際公司
                        號8樓.
兼法定代理人  甲○○
上列當事人間清償債務強制執行事件，聲請人對於本院97年度抗
字第481號確定裁定，聲請再審，經最高法院第一次發回更審，
本院裁定如下：
    主  文
再審之聲請駁回。
再審聲請及發回前第三審訴訟費用由再審聲請人負擔。
    理  由
一、聲請意旨略以：本院97年度抗字481 號確定裁定（下稱原確
    定裁定），有民事訴訟法第496條第1項第1-4款、第7、12-1
    3款及第2項之再審事由：(一)丙○○○○○律師事務所為美國
    法人，至少為團體，依中美友好通商航海條約第6 條規定不
    必在台另為登記。縱依台灣法律，丙○○○○○律師事務所
    亦係非法人團體，本件執行名義為「丙○○○○○律師事務
    所」「代表人乙○○」，原裁定記載「丙○○○○○律師事
    務所即乙○○」或「乙○○即丙○○○○○律師事務所」，
    均為訴外裁判無效，原裁定適用法規顯有錯誤。(二)原確定裁
    定未合法送達，適用法規顯有錯誤。(三)參與裁判之呂淑玲法
    官，在原法院曾承辦本案，符合民事訴訟法第32 條第7款自
    行迴避之理由，惟本院原確定裁定並未於該自行及聲請法官
    迴避之事件終結前，停止本件訴訟程序，故法院組織不合法
    。參與裁判之湯美玉法官，聲請人聲請其迴避，在聲請迴避
    事件裁定確定前參與裁判不合法。(四)本件在前已有確定終局
    裁定而具既判力及誠信原則效力等語。
二、經查：
  (一)民事訴訟法第496條第1項第1 款所謂適用法規顯有錯誤者，
    係指確定判決所適用之規定顯然不合於法律規定，或與現存
    判例解釋顯然違反者而言，並不包括漏未斟酌證據及認定事
    實錯誤之情形在內，亦不包括取捨證據失當及判決不備理由
    之情形在內（最高法院57年臺上字第1091號判例、63年臺上
    字第880號判例及71年度臺再字第209號判決意旨參照）。又
    民事訴訟法第40條第3 項所定非法人團體，必須由多數人所
    組成，並須有一定之組織、名稱、目的、事務所或營業所、
    獨立之財產及設有對外代表團體之管理人或代表人，始足當
    之。聲請人雖謂丙○○○○○律師事務所設有獨立之財產，
    為民事訴訟法第40條第3 項所定之非法人團體云云。惟查依
    聲請人提出之台北律師名簿（證174 號）記載：丙○○○○
    ○律師事務所設於台北市○○路○段132號7 樓，而依台北律
    師公會98年5月20日九八北律文字第496號函意旨「經查本公
    會資料，以『丙○○○○○律師事務所』為事務所名稱，並
    設於『台北市○○區○○路3段132號7 樓』之會員，僅乙○
    ○律師乙位」，有該函可按（參見本院卷第60頁），至聲請
    人另提出之信箋、世界律師名簿、契約書、商標資料、網站
    資料、名片、台南律師公會名簿、台中律師公會名簿、高雄
    律師公會名簿，均未能證明丙○○○○○律師事務所有其他
    成員，又84年度律師名簿資料，亦不足證明丙○○○○○律
    師事務所現今之成員，至其提出之存摺封面、支票簿封面（
    以上均影本）均不能證明丙○○○○○律師事務所有別於其
    構成員乙○○律師之獨立財產，自難認丙○○○○○律師事
    務所為民事訴訟法第40條第3 項所稱之非法人團體。又聲請
    人提出之司法院書函、最高法院書記廳通知書、本院刑事庭
    函、臺灣士林地方法院函件、臺灣臺北地方法院函件等，主
    張司法院及各級法院均已認定丙○○○○○律師事務所為美
    國法人等語，然上開文件為司法行政上之通知，無從據以認
    定抗告人之組織型態。聲請人另謂其為美國法人，亦未提出
    其依外國法成立法人之證明，其此部分主張亦非可採。而當
    事人能力之有無為法院應依職權調查事項，又「某商行為某
    甲獨資經營，固難認為有當事人能力，但某甲在一、二兩審
    既以法定代理人名義，代其自己獨資經營之某商行而為訴訟
    行為，與實際上自為當事人無異，祇應於當事人欄內予以改
    列，藉資糾正，不生當事人能力欠缺之問題。」（最高法院
    44年台上字第271 號判例參照），從而本院確定裁定認丙○
    ○○○○律師事務所為獨資，乃於當事人欄逕列為「丙○○
    ○○○律師事務所即乙○○」，聲請人復未能舉證證明該項
    認定有誤，自無民事訴訟法第496條第1項「適用法規顯有錯
    誤」之情，本件亦應逕列聲請人為「丙○○○○○律師事務
    所即乙○○」。況縱原確定裁定認丙○○○○○律師事務所
    ，係屬獨資，而逕將當事人欄列載為「丙○○○○○律師事
    務即乙○○」，亦屬事實認定之問題，並無訴外裁判，亦難
    認有民事訴訟法第496條第1項第1 款適用法規顯有錯誤之再
    審事由。
  (二)復按當事人或代理人經指定送達代收人，向法院陳明者，應
    向該代收人送達，民事訴訟法第133條第1項定有明文。而當
    事人、代理人或代收人如以租用之郵局專用信箱作為送達處
    所並向法院陳明後，法院自應向該郵局專用信箱為送達，且
    以應受送達文書到達該郵局專用信箱時為送達之時，不因受
    送達人未至郵局開啟該專用信箱實際取出而有不同。本件聲
    請人於原審及向本院抗告（即97年度抗字第481 號事件）時
    ，均陳報受送達處所為台北郵政117之310號信箱，有其提出
    之聲請強制執行狀、異議及抗告理由狀等件可稽，則原法院
    95年度執助字第4007號裁定及本院97年度抗字第481 號裁定
    ，亦均送達至該信箱（見原法院卷第267頁、本院97 年度抗
    字第481號卷第14、35 頁），該等裁定於送達該信箱時即應
    發生合法送達之效力，不因郵局將本院原確定裁定以「招領
    逾期」為由退回法院而受影響，聲請人主張本院所為之上開
    裁定，未合法送達，自無可取。
  (三)又參與原確定裁判之呂淑玲法官，在原法院雖曾承辦本件執
    行案件，但並非前審裁判，蓋民事訴訟法第32條第7 款規定
    ，係指法官曾經參與下級審審判，不得於上級審復行審判該
    事件而言，況原審95年度執助字第4007號裁定係陳景祥法官
    作成，此觀該裁定正本甚明，亦非呂淑玲法官作成，是聲請
    人指呂淑玲法官應自行迴避並無理由。次按同法第496條第1
    項第4 款所謂「依裁判應迴避之法官參與裁判」，係指業經
    法院以裁定命迴避之法官復參與裁判者而言，在原確定裁判
    事件，聲請人並未向本院提出湯美玉法官應行迴避之聲請及
    迴避之原因，並提出能即時調查之證據為釋明，故該2 法官
    參與執行職務之程序，並無違法可言，其以同法第496條第1
    項第4款為由聲請再審，為無理由。
  (四)再按民事訴訟法第496條第1項第12款所謂在前已有確定判決
    或和解、調解、或得使用該判決或和解、調解者，以前後兩
    訴之訴訟標的同一為要件（最高法院66年臺上字第1542號判
    例意旨參照）。再審聲請意旨主張最高法院民事判決及案例
    ，一致認定迴避案確定終局前之裁判均無效，且原確定裁定
    並未合法送達，在前已有確定終局裁定而具既判力云云，惟
    並未提出就同一訴訟標的在前已有確定判決或得使用該裁判
    ，亦難認再審確定裁定有民事訴訟法第496條第1項第12款之
    再審事由。
  (五)又按對於確定裁定聲請再審，依民事訴訟法第507 條準用同
    法第501條第1項第4 款規定，應表明再審理由。所謂表明再
    審理由，必須指明確定裁定有如何合於法定再審事由之具體
    情事始為相當，倘僅泛言有何條款之再審事由，而無具體情
    事者，難謂已合法表明再審理由，其再審之聲請為不合法，
    毋庸命其補正，得逕行駁回之（最高法院60 年台抗字第688
    號、61年台再字第137號、70年台再字第35 號判例意旨參照
    ）。聲請人所提聲請再審事由除前述情形外，僅泛言原確定
    裁定有民事訴訟法第496條第1項第1-4款、第7、12-13 款及
    第2 項之再審事由聲請再審云云，並未具體指明上開確定裁
    定有如何合於再審理由之具體情事，揆諸前揭說明，此部分
    再審之聲請為不合法，應予駁回。
三、據上論結，本件再審之聲請為一部不合法，一部無理由，爰
    裁定如主文。
中    華    民    國    98    年    7     月     1    日
                    民事第十七庭
                          審判長法  官  藍文祥
                                法  官  吳燁山
                                法  官  陳麗芬
正本係照原本作成。
本裁定除以適用法規顯有錯誤為理由外，不得再抗告。如提起再
抗告，應於收受後10日內委任律師為代理人向本院提出再抗告狀
。並繳納再抗告費新台幣１千元。
中    華    民    國    98    年    7     月    1     日
                                書記官  張永中


司法院資訊處製作；財團法人民間司法改革基金會備份。
